【裁判字號】    99,台上,1652
【裁判日期】    990902
【裁判案由】    分割遺產
【裁判全文】
最高法院民事判決            九十九年度台上字第一六五二號
上  訴  人  丁○○
訴訟代理人  陳魁元律師
            蕭介生律師
被 上訴 人  甲○○
            乙○○
            丙○○
共      同
訴訟代理人  陳松棟律師
上列當事人間請求分割遺產事件，上訴人對於中華民國九十九年
三月三十日台灣高等法院第二審判決（九十八年度重家上字第二
號），提起上訴，本院判決如下：
    主  文
上訴駁回。
第三審訴訟費用由上訴人負擔。
    理  由
本件被上訴人主張：兩造之被繼承人詹崧波於民國九十五年六月
十一日亡故，詹崧波生前未立遺囑，兩造之應繼分各為四分之一
，詹崧波之遺產為如原判決附表一至五（下稱附表一至五）所示
。登記在上訴人名下如附表一所示不動產（下稱系爭不動產），
為信託或借名登記關係，於詹崧波死亡後，此信託或借名登記關
係即終止，爰求為就附表一至五所示遺產分割之判決。（被上訴
人請求上訴人給付代墊遺產稅新台幣【下同】十一萬二千九百四
十六元本息部分，第一審為被上訴人勝訴之判決，上訴人就其敗
訴部分未提起第二審上訴，敗訴部分業已確定）。
上訴人則以：被上訴人主張系爭不動產是信託或借名登記，應負
舉證責任。系爭不動產為伊所有，因伊在南部行醫不方便管理，
始委由詹崧波處理，非因信託關係。詹崧波於九十三年間，即將
登記在甲○○、伊名下之不動產及登記在第三人余學良之農地等
不動產之所有權狀影本，交予伊持有，囑付將系爭不動產予以重
建，並書立重建細節及重建合約書後，將文件交予伊，足證系爭
不動產當初並非詹崧波信託登記予伊，而是贈與。況被上訴人在
詹崧波死亡後，即應伊要求將系爭不動產之所有權狀交付，亦可
證非屬信託關係等語，資為抗辯。
原審審理結果，以：詹崧波於九十五年六月十一日死亡，甲○○
為其配偶，乙○○、丙○○及上訴人為其子女，均係繼承人，應
繼分各為四分之一。詹崧波過世後，如附表二至五所示之財產為
其遺產。而如附表一所示之系爭不動產，係詹崧波委由甲○○於
七十八年二月十九日向訴外人許欽松購得，登記於上訴人名下，
有戶籍謄本、土地及建物登記謄本、覺書、土地房屋買賣契約書
、遺產稅繳清證明書可憑，並為兩造所不爭執，堪信為真。依證
人即詹崧波之弟詹國雄證稱內容，可知上訴人於詹崧波生前即多
有不敬言語，且不在意系爭不動產。又系爭不動產係詹崧波生前
委由甲○○予以出租，租金由甲○○收取，其地價稅、房屋稅亦
由甲○○繳納，復有被上訴人提出買賣契約書、租賃契約書及地
價稅、房屋稅納款單等件為證，並經證人即承租人陳美秀證稱屬
實，足證上訴人對系爭不動產亦無管理收益情事，上訴人辯稱其
已因贈與而取得系爭不動產所有權云云，即無足採，應認詹崧波
與上訴人間就系爭不動產，係屬借名登記關係。另詹崧波於亡故
前，所為遺產分配之錄音，雖非依遺囑之法定方式作成，惟由其
內容可知，其將坐落台北市○○街之房地，及敦化南路現住房地
（即附表二所示不動產），分歸乙○○與丙○○，該份錄音雖未
提及系爭不動產之分配，然參以詹崧波書立之不動產一覽表，及
其將關於系爭不動產重建細節及重建合約交給上訴人等情，堪認
詹崧波仍有意將系爭不動產列入遺產，分配予上訴人，但因未依
法定方式作成遺囑，而不生分配遺產之效力。依此，上訴人辯稱
系爭不動產已經贈與予伊，不得列入遺產等語，難予採信。又，
甲○○名下之不動產，係甲○○於七十三年十二月一日向第三人
姚若芙購入並完成移轉登記，有買賣契約書及土地、建物登記謄
本可稽。而購買之資金，則有不動產買賣契約書影本最末頁所載
收款人陳宗高所簽收買賣價金支票及現金欄可證，自不因詹崧波
將之列入不動產一覽表，即認屬詹崧波之遺產，上訴人抗辯甲○
○名下不動產亦應併列入遺產云云，即無可採。系爭不動產既係
詹崧波借名登記予上訴人，借名登記契約關係，於詹崧波死亡後
即告消滅，兩造均為詹崧波共同繼承人，被上訴人自得請求上訴
人將系爭不動產移轉登記為兩造公同共有後，再列入遺產予以分
配。第一審就遺產之分割方法有所違誤，即屬無可維持，應將第
一審判決（除第一審確定部分外）予以廢棄，並另就詹崧波之遺
產全部為如原判決主文所示分割方法之諭知。本院經核於法並無
違誤。上訴論旨，猶執陳詞，並以原審取捨證據、認定事實及適
用法律之職權行使，暨其他與判決基礎無涉之理由，指摘原判決
不當，求予廢棄，即無理由，應予駁回。原判決理由引八十五年
九月二十五日修正公布之民法親屬編施行法第六條之一規定，要
屬贅述，核不影響判決結果，併此明。
據上論結，本件上訴為無理由。依民事訴訟法第四百八十一條、
第四百四十九條第一項、第七十八條，判決如主文。
中    華    民    國  九十九  年    九    月    二    日
                      最高法院民事第四庭
                          審判長法官  劉  延  村
                                法官  許  澍  林
                                法官  黃  秀  得
                                法官  鄭  傑  夫
                                法官  魏  大  喨
本件正本證明與原本無異
                                      書  記  官
中    華    民    國  九十九  年    九    月   十四   日
                                                     ｄ

司法院資訊處製作；財團法人民間司法改革基金會備份。
